最　高　行　政　法　院　判　決
                                      100年度判字第177號
上  訴  人　臺中市政府地方稅務局（原臺中縣地方稅務局）
代　表　人　蔡啟明
被 上訴 人　財團法人佛教慈濟綜合醫院
代　表　人　釋證嚴
訴訟代理人　聶齊桓律師
上列當事人間房屋稅事件，上訴人對於中華民國97年7月23日臺
中高等行政法院97年度訴字第179號判決，提起上訴，本院判決
如下：
　　主  文
原判決廢棄，發回臺中高等行政法院。
　　理  由
一、被上訴人所有坐落臺中市潭子區聚興里【民國（下同）99年
    12月25日改制前為臺中縣潭子鄉○○村○○○○○○路○段
    36號房屋，經臺中縣政府（99年12月25日改制為臺中市政府
    ，下同）核發府工建使字第3505號使用執照，核定房屋現
    值新臺幣（下同）3,749,400元，課稅總面積1,620.8平方公
    尺，並自96年1月起課，其中533平方公尺現作醫院使用，按
    非住家非營業用稅率課徵，其餘面積1,087.8平方公尺供防
    空避難室使用而核定免徵房屋稅，合計課徵該址96年房屋稅
    計14,346元。另坐落臺中市○○區○○里○○路1段66號房
    屋，經臺中縣政府核發府工建使字第2203號使用執照，核
    定房屋現值128,642,300元，課稅總面積30,577.1平方公尺
    ，並自96年1月起課，原均按非住家非營業用稅率課徵，嗣
    上訴人查得其中24平方公尺設有美德耐股份有限公司潭子慈
    濟門市部，係供營業使用，而改按營業用稅率課徵（自96年
    6月份改課），其餘面積30,553.1平方公尺供醫院使用，仍
    按非住家非營業用稅率課徵，核課該址96年房屋稅計1,286,
    507元。被上訴人均不服，申經復查，未獲變更，提起訴願
    ，遞遭駁回，遂就96年房屋稅1,300,599元部分（被上訴人
    就上開供營業使用面積24平方公尺，核課房屋稅254元部分
    ，不再爭執），提起行政訴訟。
二、被上訴人起訴主張：被上訴人係由財團法人中華民國佛教慈
    濟慈善事業基金會（下稱慈濟基金會）捐助成立，非以營利
    為目的，而以提供醫療之慈善救濟服務為目的之公益財團法
    人，且被上訴人經營20餘年來，均處於虧損狀態，各分院歷
    年來均仰賴慈濟基金會鉅額之金錢資助，竭力從事慈善救濟
    。再者，主管機關行政院衛生署（下稱衛生署）以76年7月4
    日衛署醫字第675199號函證明被上訴人係非以營利為目的之
    財團法人，花蓮縣稅捐稽徵處亦以76年10月15日花稅法字第
    616037號復查決定書核予免徵房屋稅；復依被上訴人捐助章
    程第3條、臺灣花蓮地方法院（下稱花蓮地院）核發之被上
    訴人法人登記證書之目的欄均載明慈善救濟之設立宗旨，均
    足表徵被上訴人係慈善救濟事業，依房屋稅條例第15條第1
    項第2款規定「業經立案之私立慈善救濟事業，不以營利為
    目的，完成財團法人登記者，其直接供辦理事業所使用之自
    有房屋。」之要件，應免徵房屋稅等語，求為判決撤銷訴願
    決定、復查決定及原處分關於96年房屋稅1,300,599元部分
    。
三、上訴人則以：依房屋稅條例第15條第1項第2款之規定，慈善
    救濟事業供辦理事業所使用之自有房屋，免徵房屋稅者，須
    具備「經慈善救濟事業主管機關許可設立者」、「完成財團
    法人之登記者」、「不以營利為目的」等要件。而上開規定
    原係依已廢止之社會救濟法所訂定，而廢止前該法規定社會
    慈善救濟事業之主管機關為內政部。本件依被上訴人提示之
    法人登記證明書所載，其為經衛生署許可設立之醫療財團法
    人，且被上訴人並未提出其業已向主管機關申辦慈善救濟事
    業之立案資料，亦非經內政部核准立案之慈濟基金會之附設
    醫院，難謂其合於房屋稅條例第15條第1項第2款規定免徵房
    屋稅所定要件。是上訴人以被上訴人之系爭房屋不合於免稅
    要件，依據房屋稅條例規定，依查得資料核定其房屋現值，
    課徵房屋稅，係依據法律規定所為之認定，並無增加法律所
    無之限制等語，資為抗辯，求為判決駁回被上訴人在原審之
    訴。
四、原審撤銷訴願決定、復查決定及原核定處分關於96年房屋稅
    1,300,599元部分，係以：(一)依房屋稅條例第15條第1項第2
    款規定，免徵房屋稅者，須具備3項要件：(1)必須經慈善救
    濟事業主管機關立案者；(2)不以營利為目的；(3)完成財團法
    人登記者。否則即不得享有免徵房屋稅之優待。經查，被上
    訴人係已獲得衛生署核准設立，並向法院完成財團法人登記
    ，有衛生署73年12月27日衛署醫字第501843號函及花蓮地院
    核發之法人登記證書在卷可稽（原審卷第171及107頁），又
    依花蓮地院核發之法人登記證書目的欄明載：「本院以佛教
    慈濟精神辦理醫療服務，不以營利為宗旨，提高地區醫療水
    準，培養優秀醫事人才及照顧低收入民眾就醫，以服務社會
    為目的。」；另被上訴人捐助章程（原審卷第104-106頁）
    第3條、第16條及第17條分別規定：「本院以佛教慈濟精神
    辦理醫療服務不以營利為宗旨，提高地區醫療水準，培養優
    秀醫事人才及照顧低收入民眾，以服務社會為目的。」、「
    決算後若有結餘提存充實本院基金50%餘得撥充社會慈善救
    濟事業。」、「本院存立時期為永久性，如因故解散時其剩
    餘財產應歸屬本院所在地之地方自治團體或政府主管機關指
    定之慈善公益團體。」是被上訴人係屬不以營利為目的且完
    成財團法人登記者，可資認定。(二)關於房屋稅條例第15條第
    1項第2款所謂「經立案之私立慈善救濟事業」，並未明文規
    定私立慈善救濟事業之立案主管機關，自應依立法目的及精
    神，再以慈善救濟事業之型態、範圍及其設立法令依據與認
    定標準，予以認定。次按醫療法第11條已明定衛生署為該法
    之中央目的事業主管機關，並監督醫療財團法人之業務，同
    法第38條第2項規定：「醫療財團法人所得稅、土地稅及房
    屋稅之減免，依有關稅法之規定辦理。」被上訴人為醫療財
    團法人，辦理醫療服務，係不以營利為目的之財團法人，符
    合慈善救濟事業之型態，惟仍須衛生署核准設立，然已經衛
    生署以76年7月4日衛署醫字第675199號函（原審卷第102-10
    3頁）證明被上訴人係該署以73年12月27日衛署醫字第50184
    3號函許可設立，以佛教慈濟精神辦理醫療服務，不以營利
    為目的之財團法人。(三)至上訴人主張被上訴人並非經內政部
    立案之私立慈善救濟事業，不符房屋稅條例第15條第1項第2
    款所定免徵房屋稅之要件乙節。按內政部96年10月2日內授
    中社字第0960015743號及96年12月17日內授中社字第096001
    8943號函（原審卷第184-186頁）分別以：「主旨：貴處函
    請本部查告財團法人佛教慈濟綜合醫院，為醫事財團法人，
    不以營利為目的，是否符合立案之私立慈善救濟事業案，復
    如說明，請查照。說明：．．．二、查財團法人佛教慈濟綜
    合醫院為醫事財團法人，非本部主管範疇，請逕向行政院衛
    生署洽詢。」、「主旨：貴部函詢慈善救濟事業之型態、範
    圍及其設立之法令依據與認定標準，以及財團法人醫院是否
    屬慈善救濟事業等疑義，復如說明，請查照。說明：．．．
    二、有關慈善救濟事業之型態、範圍及其設立之法令依據與
    認定標準乙節，經查本部相關法規並未加以範定，惟查配合
    民國69年社會救助法公布而廢止之社會救濟法將救濟設施分
    為．．．施醫所及其他以救濟為目的之設施；另查社會救助
    法第2條規定，社會救助分為生活扶助、醫療補助、急難救
    助及災害救助等項。．．．四、至財團法人醫院是否屬於慈
    善救濟事業乙節，查醫療法第5條規定，醫療財團法人係指
    以從事醫療事業辦理醫療機構為目的，由捐助人捐助一定財
    產，經中央主管機關許可並向法院登記之財團法人。是以，
    財團法人醫院是否屬慈善救濟事業，宜向其主管機關行政院
    衛生署洽詢，並參考本部上開相關規定。」；而財政部就被
    上訴人是否屬慈善救濟事業，詢據衛生署96年12月5日衛署
    醫字第0960053851號函復略以：「主旨：有關財團法人慈濟
    綜合醫院及其各分院是否屬慈善救濟事業乙案，復如說明段
    ，請查照。說明：．．．二、查醫療法第46條規定略以：『
    醫療財團法人應提撥年度醫療收入結餘之10%以上，辦理研
    究發展、人才培訓、健康教育，10%以上辦理醫療救濟、社
    區醫療服務及其他社會服務事項。』爰財團法人醫療機構具
    公益性質，並非以營利為其目的，故其性質核與私立醫療機
    構有別，合先敘明。三、復查貴部64年11月4日台財稅第378
    24號及同年12月19日台財稅第38987號函，已釋示宗教團體
    興辦之醫院屬慈善救濟事業，得免徵房屋稅；又在現今醫療
    體系中，醫療財團法人醫院依據上開醫療法規定，仍具『救
    濟』之性質，即其仍持續提供醫療救濟服務，爰應可認屬廣
    義之『慈善』事業。綜上，財團法人慈濟綜合醫院及其各分
    院應可認屬慈善救濟事業。」（原審卷第187頁），是內政
    部認為辦理慈善救濟事業之財團法人醫療機構，其並非立案
    主管機關，而被上訴人之立案機關衛生署，則依其職權明白
    認定被上訴人係慈善救濟事業，被上訴人自無再向內政部重
    複立案之必要，依上開醫療法第11條及第38條第2項之規定
    ，被上訴人自符合房屋稅條例第15條第1項第2款所規定「業
    經立案之私立慈善救濟事業」之要件。(四)綜上所陳，被上訴
    人既係經衛生署立案之私立慈善救濟事業，且不以營利為目
    的，並完成財團法人登記，則系爭房屋（營業使用部分除外
    ）作為被上訴人醫院院址使用之自有房屋，屬其直接供辦理
    事業所使用之自有房屋，依房屋稅條例第15條第1項第2款規
    定，應免徵房屋稅。上訴人仍課徵96年房屋稅1,300,599元
    ，依上開規定及說明，於法自有違誤，復查及訴願決定對此
    部分仍予維持，均有未合。從而，被上訴人請求撤銷訴願決
    定、復查決定及原處分關於96年房屋稅1,300,599元之部分
    ，為有理由，應予准許等詞，為其判斷之基礎。
五、本院按：(一)按「私有房屋有左列情形之一者，免徵房屋稅：
    ．．．二、業經立案之私立慈善救濟事業，不以營利為目的
    ，完成財團法人登記者，其直接供辦理事業所使用之自有房
    屋。」房屋稅條例第15條第1項第2款定有明文，故本款所規
    定房屋稅之免徵，應具備：（1）須為經立案之私立慈善救
    濟事業。（2）已完成財團法人登記。（3）不以營利為目的
    。（4）直接供辦理事業所使用之自有房屋等4要件。而財團
    法人係由捐助財產所組成，從事公益事業之法人，性質上雖
    屬公益法人，惟因所謂慈善救濟僅是「公益」類型之一，故
    已完成財團法人登記者，並非即當然係從事慈善救濟事業。
    又「為促進醫療事業之健全發展，合理分布醫療資源，提高
    醫療品質，保障病人權益，增進國民健康，特制定本法。．
    ．．」「本法所稱醫療財團法人，係指以從事醫療事業辦理
    醫療機構為目的，由捐助人捐助一定財產，經中央主管機關
    許可並向法院登記之財團法人。」分別為醫療法第1條及第5
    條第2項所明定，可知醫療法並非為慈善救濟之目的而訂立
    ，而醫療財團法人亦非以從事慈善救濟事業為目的而設立。
    至同法第46條雖規定：「醫療財團法人應提撥年度醫療收入
    結餘之百分之十以上，辦理有關研究發展、人才培訓、健康
    教育；百分之十以上辦理醫療救濟、社區醫療服務及其他社
    會服務事項；辦理績效卓著者，由中央主管機關獎勵之。」
    惟本條係因財團法人醫院與一般醫院之收費標準均相同，但
    依土地稅減免規則第8條第1項第5款規定，經事業主管機關
    核准設立且辦妥財團法人登記之私立醫院，其本身所有之事
    業用地可享受免徵地價稅之緣由，以提高財團法人醫療機構
    公益績效之目的而訂立。且既言「慈善救濟事業」，自係以
    從事慈善救濟為主要目的之事業，則規範提撥下限為收入「
    結餘百分之十」以辦理醫療救濟、社區醫療服務及其他社會
    服務事項之醫療法第46條規定，自不得作為醫療財團法人即
    為慈善救濟事業之依據。況依土地稅減免規則第8條第1項第
    5款之免徵地價稅規定，係將「經事業主管機關核准設立且
    辦妥財團法人登記之私立醫院」與「經事業主管機關核准設
    立且辦妥財團法人登記之社會救濟慈善事業」分別例示，益
    見所謂「經事業主管機關核准設立且辦妥財團法人登記之私
    立醫院」，於稅法上，並非即當然為「經立案之私立慈善救
    濟事業」。再以醫療法若有醫療財團法人應免徵房屋稅之意
    旨，立法政策上應係如該法第38條第3項為租稅應否課徵之
    明文，而非僅是於同條第2項規定醫療財團法人房屋稅之減
    免，依有關稅法之規定辦理。即認醫療財團法人之房屋稅應
    否免徵，仍應視個案是否合於房屋稅條例之規定而定，即非
    當然應課徵或免徵房屋稅。(二)本件原判決據內政部96年10月
    2日內授中社字第0960015743號函及96年12月17日內授中社
    字第0960018943號函，認被上訴人是否屬慈善救濟事業，須
    由醫療財團法人之主管機關衛生署認定，並因衛生署96年12
    月5日衛署醫字第0960053851號函已認定被上訴人係慈善救
    濟事業，乃認被上訴人合於房屋稅條例第15條第1項第2款所
    規定「經立案之私立慈善救濟事業」之要件，固非無見。惟
    查：1.衛生署96年12月5日衛署醫字第0960053851號函係謂
    ：「主旨：有關財團法人慈濟綜合醫院及其各分院是否屬慈
    善救濟事業乙案，復如說明段，請查照。說明：．．二、查
    醫療法第46條規定略以：『醫療財團法人應提撥年度醫療收
    入結餘之百分之十以上，辦理研究發展、人才培訓、健康教
    育，百分之十以上辦理醫療救濟、社區醫療服務及其他社會
    服務事項。』爰財團法人醫療機構具公益性質，並非以營利
    為其目的，故其性質核與私立醫療機構有別，合先敘明。三
    、復查貴部64年11月4日台財稅第37824號及同年12月19日台
    財稅第38987號函，已釋示宗教團體興辦之醫院屬慈善救濟
    事業，得免徵房屋稅；又在現今醫療體系中，醫療財團法人
    醫院依據上開醫療法規定，仍具『救濟』之性質，即其仍持
    續提供醫療救濟服務，爰應可認屬廣義之『慈善』事業。綜
    上，財團法人慈濟綜合醫院及其各分院應可認屬慈善救濟事
    業。」等語。而被上訴人已辦理財團法人登記，且不以營利
    為目的，固亦據原判決認定在案，然已辦理財團法人登記之
    醫療財團法人，固得認具公益性質，但並非即當然為經立案
    之慈善救濟事業，且醫療法第46條亦不得作為醫療財團法人
    即當然為慈善救濟事業之依據，均已如上述。至財政部64年
    11月4日台財稅第37824號函及同年12月19日台財稅第38987
    號函固分別謂：「臺灣基督教××會附設××紀念醫院，如
    查明完成財團法人登記，辦理具有成績並持有主管機關證明
    者，准依照房屋稅條例第15條第1項第2款之規定，免徵其供
    辦公使用房屋之房屋稅。」「臺灣基督教××會附設××紀
    念醫院之診療室、病房、值夜醫護人員宿舍等，應屬直接供
    醫院使用之房屋，准照本部64年11月4日台財稅第37824號函
    示免徵房屋稅。」惟其係針對有為財團法人登記之教會所附
    設之醫院為釋示，即其似認教會屬經立案之慈善救濟事業，
    進而認所附設之醫院合於房屋稅條例第15條第1項第2款規定
    之要件，核與本件係屬醫療財團法人，係經醫療財團法人許
    可之事實有別。且財政部亦曾以71年12月8日台財稅第38854
    號函釋示：「醫事財團法人所有之房屋，除符合房屋稅條例
    第15條第1項第2款規定之慈善救濟事業，不以營利為目的，
    其直接供辦理事業所使用者可免徵房屋稅外，其餘尚無特別
    減免規定。所謂免徵醫事財團法人自有供事業用房舍房屋稅
    乙節，因乏法令依據，歉難照准。」等語在案，即未肯認醫
    事財團法人即當然屬經立案之慈善救濟事業。則上述衛生署
    96年12月5日衛署醫字第0960053851號函逕援引財政部64年
    11月4日台財稅第37824號函、同年12月19日台財稅第38987
    號函及醫療法第46條規定，而未慮及房屋稅條例第15條第1
    項第2款所規定「慈善救濟事業」之意涵及財政部其他函釋
    ，遽謂被上訴人可認屬慈善救濟事業，已不無疑問。加以內
    政部設有社會司，掌理社會救助之規劃、推行、指導及監督
    事項，亦經內政部組織法第4條及第13條規定甚明，足認慈
    善救濟事業之立案及監督，在中央原則上應屬內政部掌管事
    項，且內政部96年12月17日內授中社字第0960018943號函係
    謂：「．．．二、有關慈善救濟事業之型態、範圍及其設立
    之法令依據與認定標準乙節，．．．至財團法人醫院是否屬
    於慈善救濟事業乙節，查醫療法第5條規定，醫療財團法人
    係指以從事醫療事業辦理醫療機構為目的，由捐助人捐助一
    定財產，經中央主管機關許可並向法院登記之財團法人。是
    以，財團法人醫院是否屬慈善救濟事業，宜向其主管機關行
    政院衛生署洽詢，並參考本部上開相關規定。」等語，則原
    判決未進一步查明上述衛生署96年12月5日衛署醫字第09600
    53851號函認被上訴人可認屬慈善救濟事業之結論是否合於
    法律規定意旨，亦未依原判決所援引之內政部96年12月17日
    內授中社字第0960018943號函所稱「並參考本部上開規定」
    之意旨，參酌該函所引用之相關規定，即逕援引衛生署96年
    12月5日衛署醫字第0960053851號函認被上訴人屬房屋稅條
    例第15條第1項第2款規定所稱「經立案之私立慈善救濟事業
    」，亦有速斷。2.再觀卷附被上訴人之捐助章程第4條關於
    被上訴人業務範圍之規定，其業務事項共臚列13項，其中列
    明與慈善救濟有關者僅第10項、第12項之「辦理義診暨弱勢
    族群及低收入戶之照護」及「辦理老人及身心障礙者等社會
    福利服務事項」，則慈善救濟事務實質上是否屬被上訴人主
    要目的之事業，即非無疑。且依原判決確定之事實，被上訴
    人之捐助章程第16條係規定：「決算後若有結餘提存充實本
    院基金百分之五十餘得撥充社會慈善救濟事業。」即其慈善
    救濟事業之進行係就決算後之結餘款百分之五十為之。惟被
    上訴人曾陳稱：其醫院經營20餘年，一直處於虧損狀態等語
    ，則被上訴人實質上是否為慈善救濟事業，更有未明。是原
    審未究明被上訴人實質上是否為慈善救濟事業，逕引用上述
    衛生署96年12月5日衛署醫字第0960053851號函，即認被上
    訴人屬房屋稅條例第15條第1項第2款規定所稱「經立案之私
    立慈善救濟事業」，亦有違誤。另財團法人本質上雖具公益
    性及非營利性，惟非當然屬經立案之慈善救濟事業，已如上
    述，故醫療法若有醫療財團法人應免徵房屋稅之意旨，立法
    政策上應係如該法第38條第3項為租稅應否課徵之明文，而
    非僅是於同條第2項規定醫療財團法人房屋稅之減免，依有
    關稅法之規定辦理。即認醫療財團法人之房屋稅應否免徵，
    仍應視個案是否合於房屋稅條例之規定而定，即非當然應課
    徵或免徵房屋稅。故原判決援引醫療法第38條第2項規定，
    逕認被上訴人系爭房屋之房屋稅應予免徵云云，亦有誤解。
    3.從而，上訴意旨指摘原判決有不適用法規或適用法規不當
    之違法，即堪採取。至被上訴人於本件上訴時提出之財政部
    98年4月9日台財稅字第09804526600號函謂：「．．．又案
    經行政院衛生署前揭函略以：『．．．本署現管具教會背景
    之各醫療財團法人，多陸續由其他部會主管改隸本署主管。
    所有宗教財團法人附設醫療機構於改隸本署前即免徵房屋稅
    。前開改隸本署主管醫療機構，係因政府法令與管理權責之
    劃分所致，其事業之主體並無不同，其所屬財團法人之公益
    性亦未嘗稍異，其自改隸迄今所從事之公益慈善救濟工作亦
    未減少，政府自不應因管理權責劃分，而致使其權益平白受
    到減損．．．』本部同意上開內政部及行政院衛生署意見。
    三、本案之適用對象為．．．旨揭醫院嗣後其慈善救濟本質
    有變更者，請該署函知該醫院所在地地方稽徵機關，俾依法
    課徵房屋稅。」等語，係就原屬慈善救濟事業之宗教財團法
    人附設醫院，嗣依醫療法規定改設為醫療財團法人者，所為
    釋示，核與本件被上訴人原即屬醫療財團法人之事實有別，
    尚難援為有利於被上訴人認定之論據。況上述財政部函釋尚
    於主旨載明：「．．．仍從事慈善救濟工作，且其慈善救濟
    本質於改設後並未變更者，准依房屋稅條例第15條第1項第2
    款規定免徵房屋稅。．．．」等語，依該函釋主旨所示，須
    符合仍從事慈善救濟工作、且其慈善救濟本質於改設後並未
    變更，始准依房屋稅條例第15條第1項第2款免徵房屋稅，如
    其慈善救濟本質有變更者，依說明四所示應回歸依法課徵房
    屋稅。亦即該函釋認仍須就該醫療財團法人事實上是否具慈
    善救濟本質及是否從事慈善救濟工作為實質審查，尚非因該
    函釋即當然得認醫療財團法人合於房屋稅條例第15條第1項
    第2款規定之免徵房屋稅要件。原判決就此關係被上訴人是
    否符合該函釋免徵房屋稅情事，未及審究，原審法院於再為
    審理時，自有予以調查及究明之必要，併予指明。(三)綜上所
    述，原判決遽依行政院衛生署96年12月5日衛署醫字第09600
    53851號函即認定被上訴人係屬經立案之慈善救濟事業，既
    有如上所述適用法規不當之違法，則其據以認定被上訴人合
    於房屋稅條例第15條第1項第2款規定之免徵房屋稅要件，進
    而撤銷訴願決定、復查決定及原核定處分關於96年房屋稅1,
    300,599元部分，自嫌速斷，本件事實尚未明瞭，本院無從
    為法律之判斷，故上訴論旨指摘原判決違背法令，求予廢棄
    ，為有理由。爰將原判決廢棄，發回原審法院調查後，另為
    適法之裁判。
六、據上論結，本件上訴為有理由。依行政訴訟法第256條第1項
    、第260條第1項，判決如主文。
中　　華　　民　　國　　100　 年　　2　　 月　　17　　日
                    最高行政法院第三庭
                        審判長法官　劉　鑫　楨
                              法官　吳　慧　娟
                              法官　胡　方　新
                              法官　曹　瑞　卿
                              法官　林　金　本

以  上  正  本  證  明  與  原  本  無  異
中　　華　　民　　國　　100　 年　　2　　 月　　18　　日
　　　　　　　　　　　　　　　書記官　吳　玫　瑩